臺灣臺中地方法院刑事判決　　　　　　 100年度易字第2400號
公　訴　人　臺灣臺中地方法院檢察署檢察官
被　　　告　馬軍
上列被告因重利案件，經檢察官提起公訴（99年度偵字第24828
號、100年度偵字第5447、7967、11286、11916、12360號），被
告於本院準備程序中就被訴之事實為有罪之陳述，經本院合議庭
裁定由受命法官獨任進行簡式審判程序審理，判決如下：
    主          文
馬軍幫助犯重利罪，處拘役伍拾日，如易科罰金，以新臺幣壹仟
元折算壹日。
    犯罪事實及理由
壹、程序方面
    按刑事訴訟法第273條之1 第1項規定除被告所犯為死刑、無
    期徒刑、最輕本刑為3 年以上有期徒刑之罪或高等法院管轄
    第一審案件者外，於審判期日前之程序進行中，被告先就被
    訴事實為有罪之陳述時，審判長得告知被告簡式審判程序之
    旨，並聽取當事人、代理人、辯護人及輔佐人之意見後，裁
    定進行簡式審判程序。查本案被告馬軍被訴重利案件，非前
    開不得進行簡式審判程序之案件，經被告於本院審理時就被
    訴之事實為有罪之陳述，且經本院告知被告簡式審判程序之
    旨，聽取被告等及檢察官之意見後，爰依刑事訴訟法第273
    條之1第1項規定裁定改依簡式審判程序審判之，先予敘明。
貳、實體方面
一、犯罪事實：
（一）馬軍乃具相當社會生活經驗之人，應可以預見一般人收購
      行動電話門號使用常與財產犯罪密切相關，如交予他人使
      用，有供作他人掩飾犯罪用途之可能，竟不顧他人所可能
      遭受之危險，基於幫助真實姓名年籍不詳重利集團成年成
      員重利之不確定故意，於民國99年5月間不詳時許，在臺
      中市○區○○路與陝西路之交岔路口附近之肯德基速食店
      外，將其向統一超商股份有限公司所申請之行動電話易付
      卡門號0000000000號（即SIM卡1張）交付予真實姓名年籍
      不詳自稱「黃先生」之成年男子，供其所屬之「錢先生」
      重利集團為詐欺犯行使用。嗣該重利集團成員取得馬軍所
      交付之上開行動電話門號後，即共同基於乘人急迫而貸放
      金錢，以收取與原本顯不相當重利之犯意聯絡，先在中國
      時報、自由時報及蘋果日報等報紙刊登借貸訊息之廣告，
      以如附表一所示之行動電話門號為聯絡工具，並分別於如
      附表一所示之時、地，趁如附表一所示之借款人等需錢孔
      急之際，貸以如附表一所示之金錢，約定如附表一所示之
      利息，嗣由借款人等依約將利息以匯款之方式，匯入如附
      表一所示之金融帳戶內；「錢先生」重利集團成員即藉此
      方式放款，而取得與原本顯不相當之重利。
（二）案經臺中市政府警察局第一分局暨嘉義縣警察局水上分局
      分別報告臺灣臺中地方法院檢察署檢察官偵查起訴。
二、上揭犯罪事實，業據被告馬軍於本院行準備程序及審理時坦
    承不諱（見本院卷第218頁、第220頁），核與證人即被害人
    林錝昆、林建源、陳忠裕等於警詢時證述情節大致相符，復
    有同案被告董先銳、林佳詮、呂順雄、邱通永、崔孟可（其
    等所涉幫助重利罪部分，業經本院以同案號另行審結）、另
    案被告張盈滿（其所涉幫助重利罪部分，因同一案件業經本
    院以100年中簡字第426號判決確定，另經臺灣臺中地方法院
    檢察署檢察官為不起訴處分確定）及不知情之崔孟屏所申辦
    之本案如附表一所示之金融帳戶（即涉案帳戶）開戶及交易
    明細資料、本案重利集團所使用如附表一所示之行動電話門
    號（即涉案門號）通聯調閱查詢單各1 份，暨被害人林錝昆
    所提出之郵政國內匯款執據、郵政跨行匯款申請書影本各1
    紙、被害人陳忠裕所提出之郵政國內匯款執據影本3 紙、郵
    政跨行匯款申請書影本4 紙等在卷可佐，足認被告之前揭任
    意性自白核與事實相符。
三、按刑法上之故意，分為直接故意（確定故意）與間接故意（
    不確定故意），行為人對於構成犯罪之事實，明知並有意使
    其發生者為直接故意，行為人對於構成犯罪之事實，預見其
    發生而其發生並不違背其本意者為間接故意，間接故意與有
    認識的過失之區別，在於二者對構成犯罪之事實雖均預見其
    能發生，但前者對其發生並不違背其本意，後者則確信其不
    發生。衡諸常情，現今行動電話甚為普及，申請行動電話門
    號並無任何特殊之限制，一般人皆得輕易申請數個行動電話
    門號使用，此乃眾所週知之事，則依一般人之社會經驗，若
    遇有人不以自己名義申請行動電話門號使用，反而使用他人
    之行動電話門號供己使用，均應知他人要求提供行動電話門
    號，係欲藉該行動電話門號從事不法用途，以逃避追緝，況
    近年來財產犯罪手法層出不窮，該等犯罪多數係利用他人行
    動電話門號作為聯絡被害人之工具，此亦為媒體所廣泛報導
    ，而被告對此自難諉為不知，是以，被告應可預見任意提供
    行動電話門號SIM 卡予他人使用，易致他人藉該門號從事不
    法用途，以逃避追緝，而被告卻仍將上開行動電話易付卡門
    號SIM 卡交付予他人，應可預見可能幫助他人從事財產犯罪
    ，顯具有幫助他人犯罪之不確定故意甚明。本案事證已臻明
    確，被告上開犯行堪以認定，應依法論科。
四、核被告馬軍所為，均係犯刑法第30條第1項前段、第344條之
    幫助重利罪。被告馬軍交付上開行動電話易付卡門號000000
    0000號（即SIM卡1張）予真實姓名年籍不詳之成年重利集團
    成員之行為，同時侵害附表一所示之被害人林錝昆、林建源
    、陳忠裕等人之財產法益，屬想像競合，應從一重之幫助重
    利罪處斷。又被告馬軍就幫助重利部分，僅係幫助他人實行
    重利罪，為幫助犯，應依刑法第30條第2項之規定，按重利
    罪正犯之刑予以減輕。爰審酌被告所為幫助重利部分，係提
    供行動電話易付卡予重利集團供作非法使用，助長他人犯罪
    風氣，並考量其前揭幫助重利行為所造成被害人等受害程度
    ，及其本身未實際參與本案重利之犯行，責難性非高，獲利
    非多，又其犯後已坦承犯行等一切情狀，量處如主文所示之
    刑，並諭知易科罰金之折算標準。至公訴人雖當庭具體求處
    拘役20日，惟本院考量本案被告幫助行為所造成被害人等損
    失之金額非輕，且助長重利集團為非法行為，並斟酌上情，
    認檢察官之具體求刑尚嫌過輕，而以如主文所示之量刑，較
    屬妥適，附此敘明。
據上論斷，應依刑事訴訟法第273 條之1 第1 項、第299 條第1
項前段，刑法第30條第1 項、第2 項、第344 條、第55條、第41
條第1項前段，刑法施行法第1條之1 第1項、第2項前段，判決如
主文。
本件經檢察官吳昆璋到庭執行職務。
中    華    民    國   100    年    10    月    26    日
                  刑事第二庭  法  官  潘曉玫
以上正本證明與原本無異。
如不服本判決應於收受判決後10日內向本院提出上訴書狀，並應
敘述具體理由；其未敘述上訴理由者，應於上訴期間屆滿後20日
內向本院補提理由書狀(均須按他造當事人之人數附繕本)「切勿
逕送上級法院」。
告訴人或被害人對於判決如有不服具備理由請求檢察官上訴者，
其上訴期間之計算係以檢察官收受判決正本之日期為準。
                              書記官  王嘉麒
中    華    民    國   100    年    10    月    26    日
附錄本案論罪科刑法條
中華民國刑法第344條
（重利罪）
乘他人急迫、輕率或無經驗貸以金錢或其他物品，而取得與原本
顯不相當之重利者，處 1 年以下有期徒刑、拘役或科或併科 1
千元以下罰金。
附表一：
┌─┬────┬──────────────┬───────┬───────────┐
│編│借款人  │借款情形（即借款時間、地點、│重利集團使用之│利息匯入帳戶（即涉案帳│
│號│        │金額及利息約定等）          │聯絡電話（即涉│戶）                  │
│  │        │                            │案門號）      │                      │
│  │        │                            │              │                      │
├─┼────┼──────────────┼───────┼───────────┤
│1 │林錝昆  │於99年7 月25日，看見「黃先生│0000000000號門│(1)於99年8 月13日、30日│
│  │        │」重利集團在自由時報所刊登之│號            │  匯入崔孟屏之華南商銀│
│  │        │借貸訊息廣告後，接續於同日下│              │  臺中港路分行帳戶（該│
│  │        │午2 時許，在臺中市北區太原四│              │  帳戶係由崔孟可交付予│
│  │        │街6 號，及於同年8 月11日下午│              │  「錢先生」重利集團；│
│  │        │2 時許，在臺中市○○路與陝西│              │  崔孟可所涉重利罪部分│
│  │        │路交岔路口處，向該集團成員借│              │  ，經臺灣臺中地方法院│
│  │        │款共計新臺幣（下同）2萬5,000│              │  檢察署檢察官另案移送│
│  │        │元，約定利息每10日為1期，每 │              │  併辦中）            │
│  │        │期為5,000元【計算方式為：5,0│              ├───────────┤
│  │        │00 ×3×12÷（25,000－6,000 │              │(2)於99年9月1日匯入邱通│
│  │        │）≒947%】，預扣利息計5,000 │              │  永之上開中華郵政烏日│
│  │        │元及手續費1,000 元，林錝昆實│              │  明道郵局帳戶        │
│  │        │際取得1萬9,000元，並提供國民│              │                      │
│  │        │身分證及簽發票面金額為7 萬元│              ├───────────┤
│  │        │、5 萬元之本票各1 紙作為擔保│              │(3)於99年10月1日、6日匯│
│  │        │。                          │              │  入董先銳之上開中華郵│
│  │        │                            │              │  政臺中水湳郵局帳戶  │
│  │        │                            │              ├───────────┤
│  │        │                            │              │(4)於99年9 月24日匯入張│
│  │        │                            │              │  盈滿之上開大眾商銀臺│
│  │        │                            │              │  中分行帳戶          │
│  │        │                            │              ├───────────┤
│  │        │                            │              │(5)於不詳時間匯入崔孟屏│
│  │        │                            │              │  之上開中華郵政臺中水│
│  │        │                            │              │  湳郵局帳戶          │
│  │        │                            │              ├───────────┤
│  │        │                            │              │(6)於不詳時間匯入黃定義│
│  │        │                            │              │  之第一銀行大里分行帳│
│  │        │                            │              │  戶（另經臺灣臺中地方│
│  │        │                            │              │  法院檢察署檢察官偵調│
│  │        │                            │              │  中）                │
│  │        │                            │              ├───────────┤
│  │        │                            │              │(7)於不詳時間匯入洪樹成│
│  │        │                            │              │  之中華郵政不詳郵局帳│
│  │        │                            │              │  號：00000000000000號│
│  │        │                            │              │  帳戶（另經臺灣臺中地│
│  │        │                            │              │  方法院檢察署檢察官偵│
│  │        │                            │              │  調中）              │
│  │        │                            │              ├───────────┤
│  │        │                            │              │(8)於99年10月19日、99年│
│  │        │                            │              │  10月25日、99年10月27│
│  │        │                            │              │  日匯入何若綾之中華郵│
│  │        │                            │              │  政沙鹿郵局帳戶（另經│
│  │        │                            │              │  臺灣臺中地方法院檢察│
│  │        │                            │              │  署檢察官偵調中）    │
│  │        │                            │              ├───────────┤
│  │        │                            │              │(9)於99年10月22日匯入呂│
│  │        │                            │              │  順雄之上開合庫銀行中│
│  │        │                            │              │  港分行帳戶          │
│  │        │                            │              │                      │
│  │        │                            │              ├───────────┤
│  │        │                            │              │(10)於99年10月29日匯入陳│
│  │        │                            │              │  金業之渣打銀行竹南分│
│  │        │                            │              │  行帳戶（另經臺灣臺中│
│  │        │                            │              │  地方法院檢察署檢察官│
│  │        │                            │              │  偵調中）            │
├─┼────┼──────────────┼───────┼───────────┤
│2 │林建源  │於99年7 月中旬某日，看見「錢│0000000000號門│(1)於99年10月6 日匯入董│
│  │        │先生」重利集團在自由時報所刊│號            │  先銳之上開中華郵政臺│
│  │        │登之借貸訊息廣告後，在臺中市│              │  中水湳郵局帳戶      │
│  │        │北屯區○○路與河南路交岔路口│              │                      │
│  │        │處，向該集團成員借款2 萬5,00│              ├───────────┤
│  │        │0 元，約定利息每10日為1 期，│              │(2)於不詳時間匯入林佳詮│
│  │        │每期為5,000 元【計算方式為：│              │  之上開中華郵政潭子頭│
│  │        │5,000 ×3 ×12÷（25,000－6,│              │  家厝郵局帳戶        │
│  │        │000）≒947%】，預扣利息5,000│              │                      │
│  │        │元及手續費1,000 元，林建源實│              │                      │
│  │        │際取得1萬9,000元。          │              │                      │
├─┼────┼──────────────┼───────┼───────────┤
│3 │陳忠裕  │於99年5 月17日下午4 時許，看│0000000000號、│(1)於99年8 月17日匯入邱│
│  │        │見「錢先生」重利集團在中國時│0000000000號（│  通永之上開中華郵政烏│
│  │        │報所刊登之借貸訊息廣告後，在│上開2 支行動電│  日明道郵局帳戶      │
│  │        │臺中市○○區○○路某處，向該│話門號，另經臺├───────────┤
│  │        │集團成員借款1 萬元，約定利息│灣臺中地方法院│(2)於99年5 月28日匯入董│
│  │        │每10日為1 期，每期為2,000 元│檢察署檢察官偵│  先銳之上開中華郵政臺│
│  │        │【計算方式為：2,000 ×3 ×12│調中）及096068│  中水湳郵局帳戶      │
│  │        │÷（10,000－3,000 ）≒1029% │5128號門號    ├───────────┤
│  │        │】，預扣利息2,000 元及手續費│              │(3)於99年7 月30日匯入林│
│  │        │1,000元，陳忠裕實際取得7,000│              │  佳詮之上開中華郵政潭│
│  │        │元。                        │              │  子頭家厝郵局帳戶    │
│  │        │                            │              ├───────────┤
│  │        │                            │              │(4)於99年7月22日、同年8│
│  │        │                            │              │  月9 日、同年月26日、│
│  │        │                            │              │  同年9 月14日匯入崔孟│
│  │        │                            │              │  屏之華南商銀臺中港路│
│  │        │                            │              │  分行帳戶（該帳戶係由│
│  │        │                            │              │  崔孟可交付予「錢先生│
│  │        │                            │              │  」重利集團；崔孟可所│
│  │        │                            │              │  涉重利罪部分，經臺灣│
│  │        │                            │              │  臺中地方法院檢察署檢│
│  │        │                            │              │  察官另案移送併辦中）│
│  │        │                            │              ├───────────┤
│  │        │                            │              │(5)於99年9月7日匯入張盈│
│  │        │                            │              │  滿之上開大眾商銀臺中│
│  │        │                            │              │  分行帳戶            │
│  │        │                            │              ├───────────┤
│  │        │                            │              │(6)於99年10月18日匯入黃│
│  │        │                            │              │  定義之第一銀行大里分│
│  │        │                            │              │  行帳戶（另經臺灣臺中│
│  │        │                            │              │  地方法院檢察署檢察官│
│  │        │                            │              │  偵調中）            │
│  │        │                            │              ├───────────┤
│  │        │                            │              │(7)於99年7月5日匯入張宏│
│  │        │                            │              │  達之三信商業銀行帳號│
│  │        │                            │              │  ：00000000000000001 │
│  │        │                            │              │  號帳戶（另經臺灣臺中│
│  │        │                            │              │  地方法院檢察署檢察官│
│  │        │                            │              │  偵調中）            │
└─┴────┴──────────────┴───────┴───────────┘